【裁判字號】    96,訴,749
【裁判日期】    970418
【裁判案由】    分割共有物
【裁判全文】
臺灣臺中地方法院民事判決               96年度訴字第749號
原      告  己○○○
訴訟代理人  林根煌律師
複 代理 人  林邦賢律師
被      告  卯○○
訴訟代理人  許博堯律師
            寅○○
被      告  丑○○
訴訟代理人  子○○
被      告兼甲○○承當訴訟人.
            戊○○
訴訟代理人  丁○○
被      告  辛○○
            乙○○
被      告兼甲○○承當訴訟人.
            癸○○
訴訟代理人  丙○○
被      告  庚○○
訴訟代理人  壬○○
上當事人間請求分割共有物事件，本院於民國97年3月27日言詞
辯論終結，判決如下：
    主      文
兩造共有坐落臺中縣清水鎮○○段橋頭寮小段第408之7地號、地
目旱、面積21,366平方公尺土地應分割為如附圖丙案、依附表一
所示取得面積，分歸兩造各自取得或保持共有。
訴訟費用由兩造按附表二所示比例負擔。
    事實及理由
壹、程序方面：
一、訴訟繫屬中為訴訟標的之法律關係，雖移轉於第三人，於訴
    訟無影響，但第三人如經兩造同意，得聲請代當事人承當訴
    訟，民事訴訟法第254條第1項定有明文。查兩造及甲○○共
    有如主文所示土地（下稱系爭土地），經甲○○於訴訟繫屬
    中將其應有部分移轉予被告戊○○、癸○○，有土地登記謄
    本可稽，被告戊○○、癸○○聲請代甲○○承當訴訟，甲○○因之脫離訴訟，合先敘明。
二、被告丑○○、辛○○、乙○○受合法通知，無正當理由，未
    於最後言詞辯論期日到場，核無民事訴訟法第386條各款所
    列情形，爰依原告之聲請，由其一造辯論而為判決。
貳、兩造爭執要旨：
一、原告主張略以：系爭土地為兩造共有，應有部分如附表二所
    示，兩造無法達成協議分割，亦無不能分割情事、復未訂立
    不分割契約，原告自得請求分割，並主張依附圖所示分割方
    案分歸兩造各自取得或保持共有。為此爰依共有物分割請求
    權之法律關係提起訴訟。關於分割方案陳述意見略以：現有
    各方案均不影響原告權益，原告均同意，惟乙案辛○○取得
    一筆土地較單純，共有道路六米，各共有人可單獨分得土地
    較大等語。並聲明：如主文第一項所示。
二、被告陳述略稱：
  (一)被告卯○○：同意乙案，6米道路已夠寬，丙案預留8米道路
    ，將使被告負擔道路面積達160餘平方公尺。
  (二)被告戊○○、乙○○陳述略以：同意乙案，6米道路就足夠
    ，丙案對於應有部分小之共有人影響太大。
  (三)被告丑○○、辛○○：分割方案只要公平都可接受。
  (四)被告癸○○：同意丙案，8米道路使分得後方土地者便於利
    用，可作為附近天帝教停車場，整體經濟利益較大。
  (五)被告庚○○：同意丙案，系爭土地分得南側與分得北側者，
    價值相差甚多，採丙案可平衡利益。
參、得心證之理由：
一、按共有物如無因物之使用目的不能分割或契約訂有不分割之
    期限者，各共有人，得隨時請求分割共有物；共有物之分割
    方法，不能協議決定者，法院得因任何共有人之聲請，命以
    原物分配於各共有人或變賣共有物以價金分配於各共有人之
    方式分配，民法第823條、第824條分別定有明文。兩造共有
    之系爭土地地目旱，屬臺中縣清水鎮台中港特定區都市計畫
    土地，使用分區為農業區，並非農業發展條例第3條第11款
    所稱之耕地，亦無不能分割情形，且共有人間無不分割契約
    ，就分割方法未能達成協議，原告依首揭規定請求裁判分割
    系爭土地，尚無不合。
二、按法院裁判分割共有物，應斟酌各共有人之利害關係、共有
    物之性質、價格及利用價值、經濟效用，為適當之分配，以
    免有害社會經濟，並不受當事人意願之拘束。而土地內部分
    土地之使用目的不能分割（如為道路）暨共有人仍願維持共
    有關係者，就該部分土地得成立新共有關係，其餘部分，即
    應按應有部分之比例分配於各共有人。查系爭土地位於清水
    鎮鰲峰山上，南面面臨通往清水市區○村里○道，土地南側
    位置有原告父母祖墳，中央有東西向約4米寬水泥路可供行
    人通行，汽機車勉可行走，餘為空地或種植蔬菜、有零星果
    樹等情，業經本院會同兩造勘驗屬實，有勘驗筆錄及現場照
    片在卷可憑，故除原告父母祖墳部分外，無須考量地上物保
    留問題。本件迭經兩造依其各自意願多次提出分割方案，經
    折衷協調，嗣97年1月3日言詞辯論期日後僅餘如附圖所示乙
    、丙2案而兩案主要差異為土地中央留設道路寬度（乙案為6
    米、丙案為8米），被告卯○○、戊○○、乙○○以丙案將
    使單獨所有面積減少為由，明示僅同意乙案，被告癸○○、
    庚○○以乙案不利後方土地利用為由，明示僅同意丙案。原
    告稱兩案均可接受，其餘當事人未表示意見。本院衡酌如採
    丙案，各共有人分得之單獨所有土地面積均非甚微（面積詳
    附表一所示），較採乙案減少面積並非甚鉅，減少幅度約千
    分之七（被告卯○○採乙案、丙案差距26平方公尺，計算式
    ：2213＋00 00－0000＝26；被告戊○○、乙○○採乙案、
    丙案分割後由2人共有面積差距為7平方公尺，計算式：0000
    －000＝7），影響尚非甚鉅，而乙案留設6米道路，汽車雙
    向通行時將無法會車，自不若採丙案留設8米道路利於通行
    ，故採取乙案將使分割後之後方（北側）土地無法發揮最大
    經濟效益，對分得後方內側土地之被告癸○○、庚○○甚屬
    不利，不免有獨厚其他共有人之缺失，不若丙案較可兼顧各
    共有人利益，並避免須另行鑑價、補償之額外支出及程序之
    繁瑣，因認採丙案分割為妥適，爰依上開分割方案判決如主
    文第1項所示。
三、末按分割共有物之訴，本質上屬無訟爭性之非訟事件，兩造
    本可互換地位。本件原告起訴雖於法有據，但被告之應訴實
    因訴訟性質所不得不然，本院認為訴訟費用由敗訴當事人負
    擔，顯失公平，而應由兩造依其應有部分之比例分擔，較為
    公允，爰諭知如主文第2項所示。
四、本件事證已臻明確，兩造其餘攻擊防禦及證據調查，均與本
    案之判斷不生影響，自勿庸一一審酌論列，併此敘明。
五、一造辯論及訴訟費用負擔之依據：民事訴訟法第385條第1項
    前段、第80條之1。
中    華      民      國    97  年     4    月    18  日
                  民事第三庭    法  官  林慧貞
正本係照原本作成。
如對本判決上訴，須於判決送達後20日內向本院提出上訴狀。
中    華      民      國    97    年    4    月    18  日
                                書記官
附表一
┌──┬────────┬────────────────┐
│編號│面積(平方公尺)  │     取得權人                   │
├──┼────────┼────────────────┤
│ 1  │       569      │由兩造依應有部分比例保持共有    │
├──┼────────┼────────────────┤
│ 2  │      2158      │     辛○○                     │
├──┼────────┼────────────────┤
│ 3  │       198      │     庚○○                     │
├──┼────────┼────────────────┤
│ 4  │      2280      │     癸○○                     │
├──┼────────┼────────────────┤
│ 5  │      3759      │     卯○○                     │
├──┼────────┼────────────────┤
│ 6  │       997      │戊○○.乙○○                   │
├──┼────────┼────────────────┤
│ 7  │      2812      │     辛○○                     │
├──┼────────┼────────────────┤
│ 8  │       931      │    己○○○                    │
├──┼────────┼────────────────┤
│ 9  │      7388      │     丑○○                     │
├──┼────────┼────────────────┤
│ 10 │       274      │由兩造依應有部分比例保持共有    │
├──┼────────┼────────────────┤
│合計│     21366      │                                │
└──┴────────┴────────────────┘
附表二
┌──┬──────┬─────────────┐
│編號│  共有人    │  應有部分                │
├──┼──────┼─────────────┤
│1   │  己○○○  │  3746/82600              │
├──┼──────┼─────────────┤
│2   │  卯○○    │  15131/82600             │
├──┼──────┼─────────────┤
│3   │  丑○○    │  29736/82600             │
├──┼──────┼─────────────┤
│4   │  戊○○    │  82902/0000000           │
├──┼──────┼─────────────┤
│5   │  辛○○    │  20003/82600             │
├──┼──────┼─────────────┤
│6   │  乙○○    │  4454/660800             │
├──┼──────┼─────────────┤
│7   │  癸○○    │  220256/0000000          │
├──┼──────┼─────────────┤
│8   │  庚○○    │  2387/247800             │
└──┴──────┴─────────────┘


司法院資訊處製作；財團法人民間司法改革基金會備份。
